臺灣高等法院臺中分院刑事判決
111年度上訴字第1687號

上  訴  人  臺灣南投地方檢察署檢察官
被      告  林恆宇



上列上訴人因被告加重詐欺案件，不服臺灣南投地方法院111年
度訴字第37號中華民國111年5月18日第一審判決（起訴案號：臺
灣南投地方檢察署110年度偵字第2507號），提起上訴，本院判
決如下：
    主  文
上訴駁回。
    犯罪事實
一、林恆宇基於參與犯罪組織之犯意，於民國110年4月22日透過
    綽號「阿甘」即通訊軟體Telegram暱稱「蘿莉」之人加入其
    所屬之具有持續性、牟利性之詐欺集團（成員尚有暱稱「皮
    球」、「查理」等人），使用暱稱「小噁心」擔任該集團「
    取簿手」，負責依「皮球」指示前往便利商店領取被害人遭
    詐騙所寄出裝有金融帳戶存摺及金融卡等物之包裹，再轉交
    予該詐欺集團作為詐欺他人使用（另案臺灣臺北地方法院11
    0年度審訴字第1367號所論處之參與犯罪組織犯行，其犯罪
    組織與本案犯罪組織不同）。林恆宇旋與上開「皮球」等人
    共同基於三人以上詐欺取財之犯意聯絡，於同日晚間某時自
    「阿甘」取得IPhone灰色手機1支作為聯絡工具，並於翌（2
    3）日某時，自「查理」取得新臺幣（下同）5,000元現金作
    為擔任取簿手之報酬。該詐欺集團成員以如附表所示之時間
    、方式，致鄭○○、蘇○○陷於錯誤，依詐欺集團成員之指示，
    將如附表所示之金融機構帳戶存摺、金融卡，透過便利超商
    寄送至如附表所示之便利超商。林恆宇則於110年4月23日依
    「皮球」之指示，先於附表編號1所示之時間、地點，領取
    裝有如附表編號1所示之金融帳戶存摺、金融卡之包裹得手
    ；嗣於同日12時58分許，前往位於南投縣○里鎮○○路000號統
    一超商東東門市（下稱東東門市），欲領取裝有如附表編號
    2所示存摺、金融卡之包裹而著手詐欺犯行之實行時，因蘇○
    ○心生警覺，事先諮詢警員，警員遂請東東門市人員遇有人
    領取蘇○○之包裹時，予以拖延並連繫警員，東東門市人員依
    計行事，警員旋於同日13時4分許到場，林恆宇因而未遂，
    警員並經林恆宇同意，在其隨身皮包內，扣得其所領取裝有
    附表編號1所示存摺、金融卡之包裹1件、IPhone手機2支；
    嗣於同日15時24分許，經林恆宇同意，由警員陪同前往東東
    門市，領取裝有如附表編號2所示存摺、金融卡之包裹1件交
    付警方（附表編號1、2所示帳戶均無詐欺報案紀錄），始循
    線查獲上情。
二、案經南投縣政府警察局埔里分局報告臺灣南投地方檢察署檢
    察官偵查起訴。
    理  由
壹、程序部分
一、按對於判決之一部上訴者，其有關係之部分，視為亦已上訴
    ；但有關係之部分為無罪、免訴或不受理者，不在此限，刑
    事訴訟法第348條第2項定有明文。查本件檢察官僅針對原審
    判決有罪部分提起上訴，原審不另為無罪諭知部分，依上開
    規定，自不在本院審理範圍內，合先敘明。
二、組織犯罪防制條例第12條第1項中段規定：「訊問證人之筆
    錄，以在檢察官或法官面前作成，並經踐行刑事訴訟法所定
    訊問證人之程序者為限，始得採為證據。」係以立法排除被
    告以外之人於警詢或檢察事務官調查中所為之陳述，得適用
    刑事訴訟法第159條之2、第159條之3及第159條之5之規定，
    故證人於警詢時之陳述，於違反組織犯罪防制條例案件，即
    絕對不具有證據能力，自不得採為判決基礎；至於共犯被告
    於偵查中以被告身分之陳述，仍應類推適用上開規定，定其
    得否為證據（最高法院97年度台上字第1727號、102年度台
    上字第3990號判決意旨參照）。上開組織犯罪防制條例第12
    條第1項規定，係排除一般證人於警詢陳述之證據能力之特
    別規定，然被告於警詢之陳述，對被告本身而言，則不在排
    除之列（最高法院102年度台上字第2653號判決意旨參照）
    。故本案被告林恆宇（下稱被告）以外之人於警詢時之陳述
    ，依前揭說明，對於被告自身違反組織犯罪防制條例之罪名
    ，即絕對不具證據能力，不得採為判決之基礎。
三、按被告以外之人於審判外之言詞或書面陳述，除法律有規定
    者外，不得作為證據，刑事訴訟法第159條第1項固有明文。
    惟被告以外之人於審判外之陳述，雖不符刑事訴訟法第159
    條之1至之4之規定，而經當事人於審判程序同意作為證據，
    法院審酌該言詞陳述或書面陳述作成時之情況，認為適當者
    ，亦得為證據；當事人、代理人或辯護人於法院調查證據時
    ，知有第159條第1項不得為證據之情形，而未於言詞辯論終
    結前聲明異議者，視為有前項之同意，同法第159條之5亦定
    有明文。查本案後引具有傳聞性質之證人證述及書面證據資
    料，均為被告以外之人審判外之陳述而屬傳聞證據，檢察官
    及被告於本院審理時對於上開具傳聞性質之證人證述及其他
    證據資料之證據能力，均表示同意作為證據（見本院卷第85
    、86頁），且於言詞辯論終結前亦未聲明異議。本院審酌相
    關證人證述及其他證據資料作成時之情況，核無違法取證或
    其他瑕疵，認為以之作為證據為適當，上開具傳聞性質之證
    人證述及相關證據資料，自得做為證據。
四、本件判決以下引用之非供述證據，經本院於審理時依法踐行
    調查證據程序，與本案待證事實具有自然之關聯性，且無證
    據證明係公務員違法取得之物，依法自得作為證據。
貳、認定犯罪事實所憑證據及理由　　
一、上揭犯罪事實，業據被告林恆宇於警詢、偵訊、原審及本院
    審理時均坦承不諱，復據證人蘇○○、鄭○○及黃○○於警詢中證
    述明確（見警卷第9至16頁，此部分不引用作為認定被告違
    反組織犯罪防制條例罪名之證據），復有南投縣政府警察局
    埔里分局扣押筆錄、扣押物品目錄表、收據各2份、7-11貨
    態查詢系統資料2份、查獲被告照片5張、警方帶同被告至超
    商領取包裹及包裹照片4張、被告欲領取包裹之監視器畫面
    擷圖2張、被告與「皮球」之Telegram對話紀錄翻拍照片4張
    、鄭○○之彰化銀行存簿及提款卡照片2張、蘇○○之兆豐銀行
    存簿及提款卡照片2張、蘇○○與暱稱「雨柔」之LINE對話紀
    錄擷圖28張、司法警察職務報告書1份、詐騙帳戶號碼案件
    查詢資料2份、扣案物品照片6張在卷可參（見警卷第17至24
    、27至43頁，偵卷第44至61頁），足證被告之任意性自白與
    事實相符，堪以採信。
二、綜上所述，本案事證明確，被告犯行堪以認定，應依法論科
    。
參、論罪科刑
一、本案被告參與之詐欺集團，其成員有被告、「阿甘」、「皮
    球」與「查理」等人，為3人以上無訛，且被告擔任取簿手
    之工作內容，係於領取包裹成功後，依「皮球」指示交予其
    他詐欺集團成員，再由其他詐欺集團成員持以作為詐欺他人
    財物之人頭帳戶使用，顯見該組織分工精細，需投入相當成
    本及時間始能為之，核屬組織犯罪條例第2條第1項所稱之犯
    罪組織；另依被告供述，其所參與之本案詐欺集團成員，與
    其另案（臺灣臺北地方法院110年度審訴字第1367號案件）
    參與之詐欺集團成員「山豬」、「阿丹」為不同人，分別屬
    於不同之詐欺集團（參見原審卷第206至207頁），是被告擔
    任本案詐欺集團自屬參與犯罪組織。核被告就附表編號1所
    為，係犯組織犯罪防制條例第3條第1項後段之參與犯罪組織
    、刑法第339條之4第1項第2款之三人以上共同詐欺取財罪；
    就附表編號2所為，係犯刑法第339條之4第2項、第1項第2款
    之三人以上共同詐欺取財未遂罪。
二、被告與「阿甘」、「皮球」及「查理」等人就上開犯行，均
    有犯意聯絡及行為分擔，應論以共同正犯。
三、又被告如附表編號1所犯之參與犯罪組織與三人以上共同詐
    欺取財罪間，其行為有部分合致，且犯罪目的同一，依一般
    社會通念，應評價為想像競合犯之裁判上一罪，較符合刑罰
    公平原則，依刑法第55條規定，應從一重之三人以上共同詐
    欺取財罪論處。被告就附表編號1至2所示犯行，犯意各別，
    行為互殊，且侵害不同人之財產法益，應予分論併罰。
四、被告前因施用毒品案件，經臺灣新北地方法院以106年度審
    易字第3078號判決判處有期徒刑2月確定，於107年2月8日易
    科罰金執行完畢等情，有臺灣高等法院被告前案紀錄表1份
    在卷可憑，其受有期徒刑執行完畢，5年內故意再犯本件有
    期徒刑以上之罪，固為累犯。惟衡酌被告所犯施用毒品前案
    ，與本案所示加重詐欺犯行，罪質尚非相同，犯罪型態各異
    ，檢察官亦未舉證證明被告有何特別之重大惡性，或對刑罰
    之反應力薄弱等情形，且上開資料業經原審於量刑因子中之
    刑法第57條第5款「犯罪行為人之品行」中予以評價、審酌
    ，對被告所應負擔之罪責已予以充分評價，依重複評價禁止
    之精神，並參照最高法院刑事大法庭110年度台上大字第566
    0號裁定意旨，自無再依刑法第47條第1項規定加重其刑之必
    要，附此敘明。
五、被告已著手為附表編號2詐欺犯行之實行而不遂，為未遂犯
    ，依刑法第25條第2項規定，按既遂犯之刑減輕之。另按犯
    第3條之罪，於偵查及審判中均自白者，減輕其刑。組織犯
    罪防制條例第8條第1項後段定有明文。被告於偵查及審判中
    均自白參與犯罪組織犯行，原應依上開規定減輕其刑，然被
    告如附表編號1所為係從一重論以三人以上共同詐欺取財罪
    ，無從再適用上開規定減刑，是就其參與犯罪組織得予減刑
    部分，於量刑中一併衡酌。
六、大法官釋字第812號解釋於110年12月10日公告，該解釋意旨
    ：106年4月19日修正公布之組織犯罪防制條例第3條第3項規
    定：「犯第1項之罪者，應於刑之執行前，令入勞動場所，
    強制工作，其期間為3年。」（嗣107年1月3日修正公布第3
    條，但本項並未修正）就受處分人之人身自由所為限制，違
    反憲法比例原則及憲法明顯區隔原則之要求，與憲法第8條
    保障人身自由之意旨不符，應自本解釋公布之日起失其效力
    。是本案已無從為被告強制工作之宣告。
肆、本院之判斷
一、原審認被告本件事證明確，適用刑事訴訟法第273條之1第1
    項、第299條第1項前段，組織犯罪防制條例第3條第1項後段
    ，刑法第11條前段、第28條、第339條之4第1項第2款、第2
    項、第55條、第47條第1項、第25條第2項、第38條第2項、
    第38條之1第1項前段、第3項、第38條之2第2項、第51條第5
    款等規定，並審酌被告不思循正當途徑獲取所需，貪圖不法
    利益，參與詐欺集團擔任領取人頭帳戶包裹之取簿手，應予
    非難，惟念其僅為集團取簿手，並非該詐欺集團主要核心成
    員，復考量其自始坦承犯行，犯後態度尚可，暨其犯罪之動
    機、目的、手段，前因施用毒品案件，經判處有期徒刑2月
    確定，於107年2月8日執行完畢之素行，暨被告自述國中畢
    業之智識程度、入監前從事電梯維修安裝、家境小康之經濟
    及生活狀況等一切情狀，分別量處有期徒刑1年1月、10月，
    並定應執行有期徒刑1年4月。暨認扣案之灰色IPhone手機（
    IMEI：000000000000000）1支，被告有事實上處分權，且為
    供犯罪所用之物，應依刑法第38條第2項前段規定宣告沒收
    ；被告向「查理」收取本案擔任取簿手之報酬5,000元，為
    犯罪所得，未據扣案，應依刑法第38條之1第1項前段、第3
    項規定宣告沒收，於全部或一部不能沒收或不宜執行沒收時
    ，追徵其價額；扣案之被害人鄭○○如附表編號1所示之金融
    帳戶存摺及提款卡，為被告詐欺所得之物，但沒收欠缺刑法
    上重要性，爰依刑法第38條之2第2項規定不予宣告沒收；扣
    案之黑色IPhone手機1支，為被告所有供其私人使用，與本
    案犯行無關，不予宣告沒收。經核所為認事用法均無違誤，
    量刑亦均屬妥適。
二、檢察官上訴意旨略以：被告本案犯行構成累犯，且檢察官已
    指明被告累犯之證明方法，且經合法調查，並說明應予加重
    之理由，且衡酌被告受前案執行完畢後理應產生警惕作用，
    竟再犯本案之罪，顯見前案之徒刑對被告並未生警惕作用，
    其對於刑罰之反應力顯然薄弱，且無司法院釋字第775號解
    釋意旨所指個案應量處最低法定刑，又無法適用刑法第59條
    減輕其刑，自應依刑法第47條第1項規定，加重其刑，原判
    決未予依法加重其刑，容有未洽，請求撤銷原判決等語。惟
    查，檢察官並未舉證證明被告有何特別之重大惡性，或對刑
    罰之反應力薄弱等情形，且上開被告構成累犯之情形業經原
    審於量刑因子中之刑法第57條第5款「犯罪行為人之品行」
    中予以評價、審酌，對被告所應負擔之罪責已予以充分評價
    ，依重複評價禁止之精神，並參照最高法院刑事大法庭110
    年度台上大字第5660號裁定意旨，被告尚無再依刑法第47條
    第1項規定加重其刑之必要，已如前述。是以檢察官之上訴
    並無理由，應予駁回。　　
據上論結，應依刑事訴訟法第368條，判決如主文。
本案經檢察官簡汝珊提起公訴，檢察官黃淑美提起上訴，檢察官
陳佳琳到庭執行職務。
中　　華　　民　　國　　111 　年　　8 　　月　　16　　日
            刑事第九庭   審判長法　官　紀  文  勝
                               法　官  姚  勳  昌
                               法　官  紀  佳  良 
以上正本證明與原本無異。
如不服本判決應於收受送達後20日內向本院提出上訴書狀，其未
敘述上訴理由者，並得於提起上訴後20日內向本院補提理由書狀
（均須按他造當事人之人數附繕本）「切勿逕送上級法院」。因
疫情而遲誤不變期間，得向法院聲請回復原狀。 

                               書記官  洪  鴻  權
　　　　　　　　　　　　　　　 
中　　華　　民　　國　　111 　年　　8 　　月　　16　　日

【附表】
編號 被害人 寄出帳戶日期 帳戶帳號及物品 遭詐騙原因 領取時地 1 鄭○○ 110年4月19日 彰化商業銀行帳號00000000000000號帳戶之存摺、金融卡 110年4月19日詐欺集團成員以LINE暱稱「雨柔」與鄭○○聯繫，佯稱提供帳戶存摺及金融卡每帳戶每月薪水4萬元等語，致鄭○○誤信為真而依指示寄出帳戶資料。 110年4月23日12時46分許 南投縣○里鎮○○路0段000號 統一超商埔慶門市 2 蘇○○ 110年4月21日 兆豐國際商業銀行帳號00000000000號帳戶之存摺、金融卡 110年4月20日詐欺集團成員以LINE暱稱「雨柔」與蘇○○聯繫，佯稱線上運彩博弈需要帳戶供會員兌匯，提供帳戶存摺及金融卡每帳戶每10日薪水1,500元等語，致蘇○○誤信為真而依指示寄出帳戶資料。 110年4月23日15時24分許 南投縣○里鎮○○路000號統一超商東東門市（警員先查獲後，再協同領取而未遂）